臺灣高等法院刑事判決
109年度上易字第1266號
上  訴  人  
即  被  告  陳發貴



選任辯護人  蕭萬龍律師
            洪崇遠律師
上列上訴人因詐欺案件，不服臺灣新竹地方法院108年度易字第5
59號，中華民國109年4月24日第一審判決（起訴案號：臺灣新竹
地方檢察署108年度偵字第2801、5724號），提起上訴，本院判
決如下：
    主  文
上訴駁回。               
    事實及理由
一、經本院審理結果，認第一審以上訴人即被告陳發貴犯刑法第
    339條第1項之詐欺取財罪，共二罪，各判處有期徒刑1年5月
    、11月，並定有期徒刑1年10月；復就其未扣案之各次犯罪
    所得新臺幣（下同）400萬元、174萬5,000元於各罪刑項下
    宣告沒收及追徵。核原判決認事用法及量刑均無不當，除補
    充被告於本院審理中另提出彭紫涵郵局帳戶關於告訴人王志
    成匯款400萬元之存摺內頁影本為證據外（見本院卷第279頁
    ），應予維持，並引用第一審判決書記載之事實、證據及理
    由（如附件）。
二、被告上訴意旨略以：㈠就古董真偽判斷一事，不論係透過拍
    賣公司或以任何之方式，皆無任何單位可出具保證書擔保古
    董之真偽，亦無任何拍賣公司於拍賣時保證所出售商品為真
    實，所謂古董鑑定一事，根本無所謂之絕對權威，也並非係
    科學證據諸如親子鑑定、測謊報告等可以科學方式驗證之檢
    驗程序，原判決憑證人楊淑銘之鑑定以及其所為之證述認定
    被告所販售予告訴人彭瑞春、王志成（以下除各稱其名外，
    稱告訴人2人）之物為仿製品，實有違誤。㈡古董無一定之市
    價，端視總體經濟面之榮枯及個人之喜好而定，其購買者僅
    能以欣賞喜好程度出價，而乏客觀標準。且古董買賣係屬專
    業、高利潤之業，伴隨之乃相對之高風險，如買方在收購前
    有充裕之時間自行或委託了解、深究古董之作者、年代及附
    加價值，經自行評估後所為之購買，又何得認被告有使告訴
    人2人陷於錯誤之情況。㈢被告於出售前，已透過觀察茶盞之
    外觀（包含茶盞底部修坯之胎體色澤及厚薄）、色澤、形狀
    、沾水後帶有古物出土氣味及與出土破片之紋路或色澤比較
    等方式來加以判斷，經判斷後認為屬真品，方會出售予告訴
    人2人，被告所用之判斷方式均係相關書籍、文章、網路訊
    息等資料上所採取認可之方式。㈣楊淑銘亦不否認本案之漢
    代磚硯確實為古物，僅稱因屬現代加工有價值減損。然古董
    之價值，僅得由購買者以欣賞喜好程度出價，並無特定之標
    準，又何以即可認定有楊淑銘所述價格差異之存在，而論以
    被告涉犯詐欺犯行。況被告自始有向告訴人2人說明本案漢
    磚硯係經現代加工乙節，也曾寄送相關加工影片供其等參酌
    ，被告並無以詐術行為使告訴人2人陷於錯誤等語，並提出
    相關真假藝術品之新聞報導、羅芙奥藝術集團官方網站所印
    得之藝術品業務規範、宋代茶盞鑑別之資訊及文章、建窯建
    盞之相關文章節錄內容附卷（見本院卷第49至151頁）。
三、本院查：
　㈠原判決依憑被告之供述、證人即告訴人2人、鑑定證人即中興
    動產鑑價有限公司負責人楊淑銘、證人即被告所指本案茶盞
    上手陳憬耀之證述、郵政匯款申請書、彭紫涵郵局帳戶存摺
    內頁影本、中興動產鑑價有限公司所出具之107年4月30日、
    108年1月10日鑑定物品明細表、鑑定摘要、茶盞鑑定證明書
    、磚硯鑑定證明書、蘋果日報民國104年4月9日所刊登有關
    被告收藏及投資古董家具、名酒之資歷的報導、被告於107
    年4月16日所簽發予告訴人2人面額200萬元之本票、原審當
    庭拍攝茶盞、漢磚硯及外包裝之照片、楊淑銘提出之公司經
    歷資料表暨證明文件等證據，綜合判斷，認定被告有事實欄
    一㈠、㈡所載詐欺取財犯行，另說明證人即被告弟弟陳秉庠所
    述不足為有利於被告之證據，已詳敘所憑之證據與認定之理
    由，並無任何憑空推論之情事，亦與經驗法則、論理法則無
    違。
　㈡彭瑞春證述：因為我跟先生發生嚴重車禍，被告一直關心、
    安撫我們，說我先生工作這麼辛苦，賺得又少，應該要跟他
    一樣學習古董收藏，說現在最好的是宋代茶盞，還教我們怎
    麼看，我說我真的看不懂，被告說看不懂沒關係、不用怕，
    他會幫我們，告訴我們可不可以買。被告通知我們去他家看
    茶盞，說是他大陸經紀人從大陸帶來的，說看它的色澤、油
    滴就是真品，是對的貨，真正的，不是假的，絕對可以買，
    因為在車禍後，被告開導我們很多事情，我們把被告當成好
    朋友，當時我是經過生死交關，我那時候非常感謝被告對我
    那麼關心；他還提出很多專業的說明、蘋果日報的專訪，他
    們家有很多古物書籍，每次都會翻給我們看，還說他跟大陸
    一個古物刊物大象文化很熟，常常到大陸所謂窯口去實地探
    查，對我們來說，被告是很專業的，被告說價格多少，我們
    就同意。後來又說漢磚正在熱，也可以投資、可以進，他有
    先給我們看他家裡的，有些是磚、有些是硯台；我拿到本案
    硯台時有問被告為何跟他們家的不一樣，被告說他們的比較
    貴。我們看到的資訊都是被告給的，以前沒有接觸過古物，
    被告還跟我們說他是收藏家，不是賣的人，不是靠這個在賺
    錢，是他太太在上班，而他就是研究古文物、閱讀。直到後
    來聽到有朋友說被告的盞出問題，我們去鑑定發現是假的，
    被告才說「大陸經紀人」是他的話術，說「我跟你承認，我
    的利潤很高，有到100萬的利潤」等語（見原審卷第116至12
    6、129頁、本院卷第225頁），被告亦不否認應該有跟告訴
    人2人說這些古物是大陸經紀人帶來的，也有說這些茶盞、
    漢磚可以投資，即將起漲，以及其只是古董古物的收藏家，
    並非以買賣這些東西為業的人等情，並供承所謂「這些東西
    是對的」在古董古物買賣賞析業界代表是真的古物、古董；
    其係以古董家具書畫之買賣為業，從事古董買賣之時間大約
    8至10年乙節（見本院卷第217、219、254、259頁），王志
    成證以：因為我太太彭瑞春帶小孩去大陸旅遊而認識被告，
    被告跟我太太比較熟，我跟被告比較少接觸。被告說這些東
    西他很熟，知道每個物件何時會漲、何時會跌，也秀給我們
    看蘋果日報有他的專訪；105年3月左右我發生一個比較嚴重
    的死亡車禍，有一些財物損失，車子整個報廢，被告就跟我
    說發生這種大事件大難不死必有後福之類的，說如果買茶盞
    會讓我運勢好一點，另一方面當作投資，我們就開始買茶盞
    ；被告會拿一些破片之類的特徵給我們看，我說我們是新手
    ，被告說沒關係、他會幫忙，叫我們不用怕會買到假的，說
    這些東西是他從國外進口甚至拍賣市場購入，不會有問題，
    他會幫我們把關。還沒鑑定之前，我們有去被告家裡跟他討
    論外面有人傳說他的東西是假的這件事，被告說如果我們真
    的不放心，他可以簽1張本票給我們，後來就有簽本票，當
    時鑑定結果還沒出來。我從事機器設備的工作，對於文史、
    古董方面沒有研究、接觸，這是我第一次買古董。被告說茶
    盞這樣的器物是宋代才有，其他年代不會有人燒這樣造型的
    盞；至於漢磚，被告說是秦漢時候。我們太相信被告，認為
    被告是值得信任的人，我們沒有懷疑過被告說的話，未來就
    算是要賣也是透過被告，對於被告不是只有一家報紙有報導
    ，報章雜誌報導非常多，他家裡也是各式各樣古董，不管石
    頭、家具、字畫甚至連現代都在投資，所以我們一直認為被
    告是這方面的專家等情（見原審卷第96至98、103至107、10
    9至110、113至114頁），並有蘋果日報104年4月8日關於被
    告專訪之報導可參（見他卷第12至21頁）。顯見被告利用告
    訴人2人經由其引領、介紹，甫接觸古物鑑賞，對於古物真
    偽、價值判斷能力仍屬粗淺，而以古董古物之收藏家之姿，
    藉由與告訴人2人交遊，使告訴人2人信任其對於古董古物鑑
    賞之專業，而對被告所述本案茶盞、漢磚硯「是對的」，是
    真的古物有其價值等語信而不疑，乃依被告遊說先後2次購
    買本案茶盞、漢磚硯等情，足堪認定。告訴人2人對於古董
    古物之鑑賞始自於被告，唯一資訊來源亦均源於被告，被告
    甚至在告訴人2人擔心自己為古董古物賞析之新手、不確知
    如何辨識真偽之情形下，告以「看不懂沒關係」、「不用擔
    心」、「我會替你們把關」、「這些是對的」、「是真的」
    、「絕對可以買」之詞，使告訴人2人信以為真，而無任何
    懷疑，被告所辯：買方在收購前有充裕之時間自行或委託了
    解、深究古董之作者、年代及附加價值，經自行評估後所為
    之購買，依自己喜好而同意價格等語，顯然與告訴人2人購
    買本案茶盞、漢磚硯之過程完全因於對被告之信任不同，而
    無法適用，被告前揭辯詞，顯非可採。
  ㈢本案茶盞、漢磚硯經楊淑銘鑑定證述：本案茶盞完全沒有任
    何出土如附著在上面的土鏽、清除以後有霧霧的感覺、浮在
    上面的鐵繡花等特徵，也沒有傳世即長期使用、長短不規則
    的使用痕跡，為仿品，沒有真品的特徵。所謂漢磚不一定是
    漢朝的，從漢代、三國、魏晉南北朝都有，本案漢磚是古時
    候那種磚沒有錯，但是上面磨墨的硯池跟硯堂是後來挖製的
    ，側面文飾是老的、原來的；這種是古時候就做成硯台形狀
    ，跟現代才做成硯台形狀是可以看得出來的，如果是唐宋、
    明清時期所做的，通常是做來使用的，會磨墨、有使用的痕
    跡可以看得出來，本案這一批沒有看到任何一件有使用的痕
    跡，都是新切割的，因為切割部分的色澤、紋路、痕跡都是
    現代的，表示磚是老的，切割的硯池、硯堂是現代挖製的；
    在古董界，一件東西只有要現代工藝，譬如明朝的木頭拿來
    現在雕刻成佛像，都稱現代工藝，不會以材質來算年代，跟
    玉一樣；這種磚如果不去挖硯池、硯堂就是古董，在大陸可
    以列為三級文物、二級文物，因為上面的文飾很漂亮、有的
    很稀少，但只要動到現代工藝，稱為現代工藝品，這部分一
    定要跟客戶說，加了工以後真正收藏家會說這是我們台語講
    的「作手」，價錢比較低，不去動它的話，價錢比較高，品
    相好的純粹古漢磚現在行情有的5萬、10萬都有，如果斷掉
    、有瑕疵頂多1、2萬，一旦加工，沒有增加分數，反而是減
    分。收藏的經驗是需要累積的，通常賣古董的人都只用嘴巴
    講，不會拿證明文件說這是宋朝、漢代的，如果要證明文件
    ，要做熱釋光、碳十四的測驗，通常很費時間、費用很高，
    搞不好鑑定費用就超過賣的東西，我是用經驗累積判斷真偽
    ，因為如果用儀器鑑定就要做破壞，所謂破壞是鑑定就是要
    鑽洞，可能會裂開，所以一般玩古董的人不會去要求鑽洞，
    因為會破壞這個東西。本案茶盞以現在仿品價格最高就是2
    、3千元，本案漢磚硯價格比茶盞高是因為漢磚有歷史年代
    還有文化、藝術價值，但是天目碗（即指本案茶盞）沒有藝
    術、文化、年代價值，如果本案漢磚硯沒有現代技術製成硯
    池、硯台，價格應該會多個3倍到4倍，因為上面有些破損蠻
    嚴重的，就我個人經驗，把漢磚做成硯台最早有歷史記載的
    是唐宋開始，明清最流行，如果拍賣公司標榜說是明清或民
    國早期做成硯台的，有時候一拍1、2百萬或2、3百萬都有等
    情（見原審卷第132至143頁），並有鑑定物品明細表1份【
    茶盞】、鑑定證明書、茶盞、漢代古磚硯及鑑定證明書照片
    32張、鑑定物品明細表【漢代古磚硯】、鑑定摘要、鑑定證
    明書29張等可憑（見他卷第24至31、44至59、76至107頁）
    ，而楊淑銘為中興動產鑑價有限公司負責人，負責鑑定工作
    ，長期受各法院、公家機構委託鑑定古董真偽及製作各類古
    董文物之動產鑑定、鑑價報告，或民間個人、公司委託鑑定
    陶瓷、青銅器、石雕、木雕、玉器、書法字畫等藝術品之真
    偽與市值鑑價，或承做上市、上櫃公司或公家博物館、美術
    館及私人文物館、基金會收藏或接受民眾捐贈古董文物、藝
    術品之動產鑑價報告，供會計師作帳，列為公司資產或捐贈
    抵稅之憑證等，有其所提出之「公司經歷資料表暨証明文件
    」1本可參（置卷外），是楊淑銘本於其專業知識與長期累
    積之鑑定經驗，判斷本案茶盞、漢磚硯是否為古物，其真偽
    如何、是否另加以現代技術製成而影響其價值等，所為之判
    斷，無論其資格、理論基礎、鑑定方法及論理過程，自形式
    上及實質上而言，尚無瑕疵，而被告亦坦承本案漢磚硯係以
    現代技術製成硯台一情（見本院卷第218、261頁）。被告雖
    辯稱：古董行業沒有絕對專家，即便拍賣公司也不保證真偽
    ，買賣成交最重要關鍵是買家的理解，漢磚硯價值在於它的
    內容，現代加工與否並不影響，拍賣公司也不會強調是老刻
    或是新刻，我到現在仍認為本案茶盞是真的云云（見本院卷
    第260至263頁），並提出相關真假藝術品之新聞報導、羅芙
    奥藝術集團官方網站所印得之藝術品業務規範、宋代茶盞鑑
    別之資訊及文章、建窯建盞之相關文章節錄內容（見本院卷
    第49至151頁），以質疑楊淑銘之鑑定結論。被告所提出之
    羅芙奥藝術集團官方網站所印得之藝術品業務規範雖記載「
    本公司就任何拍賣品及相關證明文件之真偽，均不對買家作
    任何保證」乙節（本院卷第69頁），然此記載內容與楊淑銘
    前揭鑑定證述意見並無違背，而被告於遊說告訴人2人購入
    本案茶盞、漢磚硯時卻一再向其等佯稱「看不懂沒關係」、
    「不用擔心」、「我會替你們把關」、「這些是對的」、「
    是真的」、「絕對可以買」等語，顯已與其所持辯解古董文
    物之賣家、拍賣公司不負物品真偽之保證責任云云相悖，況
    被告迄亦未提出任何與楊淑銘鑑定意見相左之證據資料，或
    其所指現代技術之加工並不影響本案漢磚之價值之資料為憑
    ，實難認可採。
　㈣被告另辯稱：古物之上手為何人並不重要，其所指這些東西
    來源是大陸經紀人只是事實陳述，強調這些東西並不會加分
    ，買賣成交重要關鍵是買家能理解，本案茶盞是跟陳憬耀買
    的，漢磚硯是跟一個叫侯海科的人買的，我沒有見過他等詞
    （見本院卷第260至263頁）。然正如被告就茶盞、漢磚硯之
    說明：當初我跟告訴人說到本案茶盞時，說當時古董趨勢看
    好，我們都講說老的，通常就是指宋朝的；而本案漢磚硯是
    大陸來的，只有大陸才有等語（見他卷第42頁反面、本院卷
    第260頁），顯然此等古物係源自於大陸地區而為大陸地區
    社會歷史發展進程中所遺留，被告一再對告訴人2人強調如
    前㈠所述這些東西是大陸經紀人帶來的云云，無非係在補強
    其所強調「這些東西是對的」、是真的，而使告訴人2人對
    於其所出售之茶盞、磚硯是宋朝茶盞、漢磚硯，均係源自於
    宋朝、漢代，而有其價值等無所懷疑。且陳憬耀證述：我與
    被告交易過宋代茶盞，也有送給被告過，（經提示本案茶盞
    ）我無法辨識這些是否我交給被告的，我記不得了，賣給被
    告的，最早1個賣5萬，後來1個賣8萬，但從未超過10萬；我
    也給過被告仿品，我跟被告說這就是大陸水吉那邊的人寄來
    的，現在人家已經做到這種程度，本錢很低，1個人民幣3、
    500元，用很惡劣的方式燒油滴，把銅的元素加到鐵釉裡面
    ，會讓喝的人慢性中毒，我給很多人，是要教育他們這個東
    西看起來很漂亮，但是不能拿來用；我跟被告就是酒友、朋
    友，我不是被告所說的大陸經紀人等語（見原審卷第147、1
    52、154至157頁），是被告持有來自於陳憬耀之茶盞亦有真
    品、仿品之分，縱為真品，價格亦未曾超過10萬元，然被告
    出售予告訴人2人之茶盞7個總計400萬元，即每個茶盞價格
    高達將近57萬元，益徵被告利用告訴人2人對於古物鑑賞之
    知識仍屬淺薄，且對於被告所述深信不疑，而以前揭話術使
    告訴人2人陷於錯誤。
　㈤被告雖辯稱有告知告訴人2人本案漢磚硯是以現代技術加工而
    製成硯台，上手會寄照片、正在加工的影片給我，我都有轉
    寄給告訴人2人看云云（見本院卷第218、264頁）。然告訴
    人2人均否認被告曾經告知本案漢磚硯是以現代技術加工製
    成硯台乙節，王志成證述：被告說他們只會挑這些有特殊紋
    、比較好看、有價值的東西，自古以來就會有人拿這種很特
    殊的磚去做硯台，年代部分並沒有講得很明確，就是魏晉南
    北朝或漢朝，都是古代的，被告並沒有講很明確加工時間是
    何時，沒有講太多是怎麼製造、加工的；被告並沒有特別強
    調他賣給我們的漢磚是現代加工技術的漢磚等語（見原審卷
    第101、102、107、111頁、本院卷第225頁），彭瑞春證以
    ：被告說這是漢代的，人家牆拆下來的磚頭，但如何做成硯
    台、何時做成、為何要做成硯台等，我沒有印象；我不知道
    是何時變成硯台的。被告先前曾經傳過影片給我，內容是用
    水做切割，他告訴我現在大陸有很多假的漢磚，用水泥灌的
    也有，他家裡也有，他說這些是不值錢的，但是他沒有告訴
    我我買的是這樣加工出來的，也沒有說加工對投資價值會不
    會有影響，他只說都看圖騰，我接收到的資訊是以前就有加
    工模式，古代文人就是把這個加工當成硯台使用，講的不是
    現代加工等詞（見原審卷第120、128頁、本院卷第225頁）
    ，而被告迄今亦仍未能提出其向告訴人2人說明本案漢磚硯
    製成之確切內容的對話訊息（見本院卷第264頁），無從認
    被告已將此等影響價值之重要交易細節告知告訴人2人。況
    被告所陳其漢磚硯之來源為1大陸山西省自稱「侯海科」之
    人，沒有見過他，已經忘記是以多少錢買入等語（見本院卷
    第260至261頁），然被告於本院審理中業已坦承以古董古物
    買賣為業，則在此等商業交易中，成本為計算利潤之重要因
    素，被告對於其商品之來源、成本等竟無任何訊息可以提供
    ，猶見其僅係以前揭方式使告訴人2人陷於錯誤而再度向其
    購入本案漢磚硯。
　㈥至被告於告訴人2人對本案茶盞之真偽已生懷疑而尚未知鑑定
    結果前之107年4月16日，雖開立面額200萬元之本票予告訴
    人2人收執，如前所述，並有該本票1紙在卷（見他卷第32頁
    ）。然此面額200萬元僅告訴人2人向其購買茶盞所支付之40
    0萬元款項一半，如被告依其所述深信其所販售之茶盞為真
    品且有其所述價值（見本院卷第262頁），其何以不直接將
    售予告訴人2人之茶盞買回另售，又或開立所收受款項全額
    之支票以為擔保？再者，被告對於100年、107年間曾經數次
    經法院為本票之裁定乙節亦無爭執，復自陳：案發前我就沒
    有錢，做古董的本來就沒錢，只有貨而已。我沒有收入，我
    的古董都被之前一個債主章亞芬找黑道來搬光等情（見本院
    卷第254、255、264頁、他卷第43頁），顯見被告並無資力
    負擔該票據責任，簽發上開本票交予告訴人2人收執應僅係
    緩兵之計，以拖延告訴人2人提告、求償而已，並不足為有
    利於被告之認定。
　㈦綜上所述，被告執前詞上訴指摘原判決有所違誤，為無理由
    ，應予駁回。　　　　　　　　　
據上論斷，應依刑事訴訟法第373條、第368條，判決如主文。
本案經臺灣新竹地方檢察署檢察官許大偉提起公訴，臺灣高等檢
察署檢察官黃士元到庭執行職務。
中　　華　　民　　國　　109 　年　　9 　　月　　8 　　日
                  刑事第十四庭  審判長法　官  黃斯偉
                                      法　官  紀凱峰
                                      法　官  黎惠萍
以上正本證明與原本無異。
不得上訴。
                                      書記官  李格瑤
中　　華　　民　　國　　109 　年　　9 　　月　　9 　　日
附錄：本案論罪科刑法條全文　
中華民國刑法第339條第1項
（普通詐欺罪）
意圖為自己或第三人不法之所有，以詐術使人將本人或第三人之
物交付者，處5年以下有期徒刑、拘役或科或併科50萬元以下罰
金。
以前項方法得財產上不法之利益或使第三人得之者，亦同。
前二項之未遂犯罰之。